臺灣雲林地方法院民事判決
109年度訴字第692號
原      告  黃碧珠  
訴訟代理人  洪士凱律師
被      告  黃信行  
訴訟代理人  黃天財  
被      告  黃信忠  
            黃秋香  
            余黃麗花
            黃文遠  


            黃秋蘭  
            黃惠靖  
            林月香  

            林蜜    
            林錦生  
            林錦標  
            林錦章  
            林芯妍  

            劉黃秀葉
            黃俊傑  
            黃萬來  
            黃信慧  

            黃偵棋  
            黃朝嘉  
            黃朝武  

            王群武  

            王瑞騰  
            張隆華  
            張家齊  
            黃許英茹
            許蕊    
            許瓊予  
兼上三人            
訴訟代理人  許啓謀  
被      告  許啓權  
            陳怡吟  

            陳怡君  

            陳亮佑  

            陳亮宏  
            
            陳賴賞  
            陳振茂  
            陳美玲  

            陳振邦  

            林文廣  
            林子杰  
            林子琪  
            張明輝  

上  一  人                     
訴訟代理人  張容慈  
被      告  管昭容  

            陳秀麗  
上列當事人間請求拆屋還地事件，本院於民國111年8月11日言詞
辯論終結，判決如下：
    主  文
被告黃信行、黃信忠、黃秋香、余黃麗花、黃文遠、黃秋蘭、黃
惠靖、林月香、林蜜、林錦生、林錦標、林錦章、林芯妍應將坐
落雲林縣○○市○○段○○○地號土地上如雲林縣斗六地政事務所民國
一一○年八月十八日土地複丈成果圖所示編號Ｄ部分面積五九‧五
四平方公尺地上物、編號Ｉ部分面積三三四‧五五平方公尺地上物
、編號Ｂ部分面積三八‧七九平方公尺地上物拆除，並將該部分土
地返還原告。
被告黃萬來、劉黃秀葉、黃俊傑、黃信慧、黃偵棋、黃朝嘉、黃
朝武、王群武、王瑞騰、張隆華、張家齊、陳秀麗應將坐落雲林
縣○○市○○段○○○地號土地上如雲林縣斗六地政事務所民國一一○年
八月十八日土地複丈成果圖所示編號Ｈ部分面積一八九‧九九平方
公尺地上物拆除，並將該部分土地返還原告。
被告陳賴賞、陳美玲、陳振茂、陳振邦、林文廣、林子杰、林子
琪應將坐落雲林縣○○市○○段○○○地號土地上如雲林縣斗六地政事
務所民國一一○年八月十八日土地複丈成果圖所示編號Ａ部分面積
三八‧○六平方公尺地上物拆除，將該部分土地返還原告。
被告黃許英茹、許蕊、許啓謀、許啓權、陳怡吟、陳怡君、陳亮
佑、陳亮宏、許瓊予、張明輝、管昭容、陳賴賞、陳振茂、陳美
玲、陳振邦、林文廣、林子杰、林子琪應將坐落雲林縣○○市○○段
○○○地號土地上如雲林縣斗六地政事務所民國一一○年八月十八日
土地複丈成果圖所示編號Ｅ部分面積七二‧八四平方公尺地上物拆
除，將該部分土地返還原告。
被告黃許英茹、許蕊、許啓謀、許啓權、陳怡吟、陳怡君、陳亮
佑、陳亮宏、許瓊予應將坐落雲林縣○○市○○段○○○地號土地上如
雲林縣斗六地政事務所民國一一○年八月十八日土地複丈成果圖
所示編號Ｇ部分面積一二六‧四八平方公尺地上物、Ｆ部分面積一○
○‧○七平方公尺地上物、Ｃ部分面積五九‧一六平方公尺地上物拆
除，將該部分土地返還原告。
訴訟費用百分之四十二由被告黃信行、黃信忠、黃秋香、余黃麗
花、黃文遠、黃秋蘭、黃惠靖、林月香、林蜜、林錦生、林錦標
、林錦章、林芯妍連帶負擔；百分之十八由被告黃萬來、劉黃秀
葉、黃俊傑、黃信慧、黃偵棋、黃朝嘉、黃朝武、王群武、王瑞
騰、張隆華、張家齊、陳秀麗連帶負擔；百分之四由被告陳賴賞
、陳美玲、陳振茂、陳振邦、林文廣、林子杰、林子琪連帶負擔
；百分之七由被告黃許英茹、許蕊、許啓謀、許啓權、陳怡吟、
陳怡君、陳亮佑、陳亮宏、許瓊予、張明輝、管昭容、陳賴賞、
陳振茂、陳美玲、陳振邦、林文廣、林子杰、林子琪連帶負擔；
百分之二十九由被告黃許英茹、許蕊、許啓謀、許啓權、陳怡吟
、陳怡君、陳亮佑、陳亮宏、許瓊予連帶負擔。
本判決第一項於原告以新臺幣捌拾萬玖仟元供擔保後，得假執行
。但被告黃信行、黃信忠、黃秋香、余黃麗花、黃文遠、黃秋蘭
、黃惠靖、林月香、林蜜、林錦生、林錦標、林錦章、林芯妍
如以新臺幣貳佰肆拾貳萬肆仟壹佰貳拾捌元為原告預供擔保，得
免為假執行。
本判決第二項於原告以新臺幣參拾伍萬伍仟元供擔保後，得假執
行。但被告黃萬來、劉黃秀葉、黃俊傑、黃信慧、黃偵棋、黃朝
嘉、黃朝武、王群武、王瑞騰、張隆華、張家齊、陳秀麗如以新
臺幣壹佰零陸萬參仟玖佰肆拾肆元為原告預供擔保，得免為假執
行。
本判決第三項於原告以新臺幣柒萬貳仟元供擔保後，得假執行。
但被告陳賴賞、陳美玲、陳振茂、陳振邦、林文廣、林子杰、林
子琪如以新臺幣貳拾壹萬參仟壹佰參拾陸元為原告預供擔保，得
免為假執行。
本判決第四項於原告以新臺幣壹拾參萬陸仟元供擔保後，得假執
行。但被告黃許英茹、許蕊、許啓謀、許啓權、陳怡吟、陳怡君
、陳亮佑、陳亮宏、許瓊予、張明輝、管昭容、陳賴賞、陳振茂
、陳美玲、陳振邦、林文廣、林子杰、林子琪如以新臺幣肆拾萬
柒仟玖佰零肆元為原告預供擔保，得免為假執行。
本判決第五項於原告以新臺幣伍拾參萬肆仟元供擔保後，得假執
行。但被告黃許英茹、許蕊、許啓謀、許啓權、陳怡吟、陳怡君
、陳亮佑、陳亮宏、許瓊予如以新臺幣壹佰伍拾玖萬玖仟玖佰柒
拾陸元為原告預供擔保，得免為假執行。
    事實及理由
壹、程序方面：
一、按訴狀送達後，原告不得將原訴變更或追加他訴，但請求之
    基礎事實同一者、該訴訟標的對於數人必須合一確定時，追
    加其原非當事人之人為當事人者、不甚礙被告之防禦及訴訟
    之終結者，不在此限；又不變更訴訟標的，而補充或更正事
    實上或法律上之陳述者，非為訴之變更或追加，民事訴訟法
    第255 條第1 項第2 款、第5 款、第7 款、第256 條分別定
    有明文。本件原告起訴時請求「被告黃文財、黃信忠、黃文
    遠應將坐落雲林縣○○市○○段000 地號土地上如起訴狀附圖編
    號A部分面積350平方公尺之磚造平房拆除，並將土地返還原
    告。被告許啟謀、許啟權應將坐落雲林縣○○市○○段000 地號
    土地上如起訴狀附圖編號B部分面積310平方公尺之磚造平房
    拆除，並將土地返還原告。被告黃朝舞、陳＊＊應將坐落雲林
    縣○○市○○段000 地號土地上如起訴狀附圖編號C部分面積200
    平方公尺之磚造平房拆除，並將土地返還原告。」嗣原告於
    民國110年4月9日以民事準備書㈠狀（見本院卷二第31頁至第
    34頁），追加黃信行、黃秋香、余黃麗花、黃秋蘭、黃惠靖
    、林月香、林蜜、林錦生、林錦標、林錦章、林芯妍等黃添
    行之繼承人為被告；另追加劉黃秀葉、黃俊傑、黃萬來、黃
    信慧、黃偵棋、黃朝嘉、黃朝武、王群武、王瑞騰、張隆華
    、張家齊等黃來成之繼承人為被告；並追加黃許英茹、許蕊
    、陳怡吟、陳怡君、陳亮佑、陳亮宏、許瓊予等許金盛之繼
    承人為被告；又追加陳賴賞、陳振茂、陳美玲、陳振邦、林
    文廣、林子杰、林子琪等陳讚之繼承人為被告。嗣後再於11
    0年5月7日追加張明輝、管昭容為被告。嗣後再於110年10月
    8日追加陳秀麗為被告，原告所為訴之追加，係基於其所有
    土地遭占用之同一基礎事實，復不甚礙被告之防禦及訴訟之
    終結，且因追加被告與起訴時所列被告共同繼承原告請求拆
    除之建物，則該訴訟標的對於追加被告及起訴狀所列被告必
    須合一確定，故原告所為訴之追加，與首揭規定相符，應予
    准許。至原告依測量之結果更正訴之聲明，並無變更訴訟標
    的，僅為補充更正事實上之陳述，非屬訴之變更，附此敘明
    。
二、被告黃秋香、余黃麗花、黃文遠、黃秋蘭、林月香、林蜜、
    林錦生、林錦標、林錦章、林芯妍、劉黃秀葉、黃信慧、黃
    偵棋、黃朝嘉、黃朝武、王群武、王瑞騰、張隆華、張家齊
    、許啓權、陳怡吟、陳怡君、陳亮佑、陳亮宏、陳賴賞、陳
    振茂、陳美玲、陳振邦、林文廣、林子杰、林子琪、張明輝
    、管昭容等人均未於最後言詞辯論期日到場，核無民事訴訟
    法第386 條各款所列情形，爰依原告之聲請，由其一造辯論
    而為判決。
貳、實體方面：
一、原告主張：
  ㈠坐落雲林縣○○市○○段000 地號土地（下稱系爭土地）為原告
    所有，被告等人無合法占用系爭土地之法律上權利，竟無權
    占有使用系爭土地，於系爭土地上建築房屋使用，經原告向
    被告等人請求返還土地，遭被告等人拒絕。為此，依民法第
    767 條規定，請求被告等人拆除系爭土地上之地上物，並將
    系爭土地返還予原告等語。
    並聲明：如主文所示。
二、被告抗辯部分：
　㈠被告黃信行、黃信忠、黃文遠、黃惠靖、林月香、林錦生、
    林錦標、林錦章、林蜜、林芯妍則以：雲林縣○○市○○里○○0
    號房屋是黃信忠父親興建，父親過世後，因為沒有辦法辦理
    繼承，所以沒有辦理繼承，在渠等之年代，建物都沒有辦理
    保存登記，土地已經被人家竊占登記。系爭土地從伊曾祖父
    黃炎時就一直設籍及居住在那裡，系爭土地為黃氏宗親共有
    之土地，黃炎過世後將管理權交給黃樹枝，黃樹枝利用其擔
    任里長之身分，欺騙宗親將土地變更為黃樹枝私人之土地，
    在台灣光復時，宗親向相關單位陳情，黃樹枝提出藉口說要
    等可以登記時再登記，後來他們藉機過戶給其子孫，造成目
    前的情形。系爭土地之前有簽圓滿和解書及立字說祭祀公業
    土地要還給各房宗親，但後來沒有履行，才會有陳情書，陳
    情書後才有圓滿和解書。從前黃三、黃炳楠太太都有向我們
    收取地價稅去繳給政府等語，資為抗辯。
　㈡被告許啟謀、許啟權、陳振茂則以：門號號碼為雲林縣○○市○
    ○里○○0 號建物即如附圖所示編號Ｇ部分面積126.48平方公尺
    地上物、Ｆ部分面積100.07平方公尺地上物、Ｃ部分面積59.1
    6平方公尺地上物是伊父親許金盛興建，許金盛在87年已過
    世；另部分5 號建物即如附圖所示編號Ａ部分面積38.06 平
    方公尺地上物是伊舅舅陳讚所有，陳讚也已過世；再如附圖
    所示編號Ｅ部分面積72.84 平方公尺地上物是陳歹即陳讚之
    父親興建。被告提出圓滿和解書，可以證明系爭土地是由25
    8地號土地分割出來，258地號土地為黃氏宗親所有，委託黃
    文雅、黃炎管理，他們將管理人轉給黃樹枝，黃樹枝在36年
    間將土地登記在自己名下，之後土地分割出系爭土地。系爭
    土地原是黃氏宗親所有，我們都是黃氏宗親的子孫，所以我
    們是有權占用，房屋是祖先蓋的。之前原告母親黃炳楠的太
    太在我們小時候每個月都有來收租金每月新臺幣（下同）30
    0元或600元等語，資為抗辯。
  ㈢被告黃朝武到庭則以：門牌號碼雲林縣○○市○○里○○路0號是三
    合院，是黃坤圳和黃來成一起蓋的；伊與陳秀麗已經買下房
    屋一半的權利，另一半是黃萬來、黃俊傑的權利，伊和陳秀
    麗已經將三合院右側護龍的土地即588地號土地買下來了等
    語，資為抗辯。
　㈣被告陳秀麗到庭則以：房子是伊去向別人買回來，土地也有
    買，原告請求拆屋還地，沒有理由等語，資為抗辯。　
　㈤被告黃萬來、劉黃秀葉、黃俊傑、黃朝嘉則以：系爭土地是
    黃氏祖先所有，之前我們已經在那裡住了三、四代了，本來
    舊有房屋倒塌，後來由黃來成、黃坤圳一起蓋了現在的房屋
    ，我們房屋門牌號碼是雲林縣○○市○○里○○路0號。系爭土地
    前所有權人黃炳楠在65年1 月16日曾出具同意書，同意將系
    爭土地一部份給黃坤圳、黃來成興建房屋等語，資為抗辯。
　㈥被告張隆華、張家齊到庭則以：我們不清楚土地的情況，現
    在也沒有住在那裡等語，資為抗辯。
　㈦被告張明輝到庭則以：不清楚系爭土地上房屋的狀況，也沒
    有使用房屋，也不想管房屋及土地的事情等語，資為抗辯。
  ㈧其餘被告未於言詞辯論期日到場，亦未提出任何書狀作何聲
    明或陳述。
三、兩造不爭執事項：
  ㈠坐落雲林縣○○市○○○段○○○○段000地號土地於35年7月6日登記
    所有權人為黃樹枝，於63年6月25日由黃炳楠繼承登記取得
    ，並於68年10月16日分割出同小段258-29地號土地，嗣於73
    年間上開土地因農地重劃變更為坐落雲林縣○○市○○段000地
    號土地，之後於89年6月17日因分割繼承登記為原告所有。
  ㈡門牌號碼：雲林縣○○市○○里○○0號之房屋，其中如雲林縣斗六
    地政事務所110年8月18日土地複丈成果圖所示編號Ａ部分，
    是由陳讚出資建造。編號Ｃ、Ｆ、Ｇ部分是由許金盛出資建造
    。編號Ｅ部分是由陳歹、陳曾甚出資建造。
  ㈢門牌號碼：雲林縣○○市○○里○○0號之房屋，是由黃坤圳、黃來
    成出資建造完成。
　㈣門牌號碼：雲林縣○○市○○里○○0號之房屋，是由黃添行出資建
    造完成。
四、得心證之理由：
　　本件之爭點在於㈠系爭土地是否為原告所有？或為黃氏宗親
　　祭祀公業所有？㈡系爭土地上之建物為何人所建造？㈢系爭土
    地上建物之事實上處分權人為何人？㈣系爭土地上之建物占
    有系爭土地是否屬於無權占有？被告等人所提出之「立字」
    、「圓滿和解書」、「協議書」是否為被告等人有權占用系
    爭土地之正當權源？㈤原告請求被告等人拆除系爭土地上之
    建物及將系爭土地返還原告，有無理由？
  ㈠系爭土地是否為原告所有？或為黃氏宗親祭祀公業所有？
  ⒈按依土地法所為之登記，有絕對之效力，土地法第43條定有
    明文，縱其登記原因有無效或得撤銷之情形，在真正權利人
    提出塗銷登記之訴並得有確定之勝訴判決以前，其登記仍不
    失其效力，系爭土地既登記為原告所有，原告自得本於所有
    權之作用為請求（最高法院84年度台上字第163號判決意旨
    參照）。經查，原告主張系爭土地為原告所有，業據其提出
    系爭土地之登記第一類謄本為證（見本院卷一第15頁），而
　　系爭土地前於73年重劃前為雲林縣○○市○○○段○○○○段000000
    地號土地，於68年10月26日分割自258地號土地，而雲林縣○
    ○○段○○○○段000地號土地於35年7 月6日登記所有權人為黃樹
    枝，於63年6 月25日由黃炳楠繼承登記取得，之後於89年6 
    月17日因分割繼承登記為原告所有，有雲林縣斗六地政事務
    所函覆之系爭土地之土地登記簿、地籍圖、電子前登記謄本
    、土地異動索引、重劃前相關地號土地登記謄本等附卷可佐
    （見本院卷一第151至177 頁）。是系爭土地現在既登記為
    原告所有，堪認原告確為系爭土地之所有人。　　
　⒉被告等雖辯稱：系爭土地為黃氏宗親共有之土地，屬於黃氏
    嫡下子孫所有，黃炎過世以後，將土地管理權交給黃樹枝，
    黃樹枝利用其身為里長及地方上糖業原料委員之身分，騙宗
    親的資料，將系爭土地變更為黃樹枝四人之土地，臺灣光復
    時，宗親向相關單位陳情，黃樹枝提出藉口說等可以登記時
    再登記，當時大家知識不足，黃樹枝藉機將土地過戶給他的
    子孫，造成目前的狀況等語。然查，依臺灣光復初期土地舊
    簿記載，258地號土地於35年7月6日登記為黃樹枝所有，有
    土地登記簿在卷可佐（見本院卷一第175頁），另觀之被告
    所提出日據時期258番地之土地登記資料（見本院卷二第179
    頁），其上記載業主分別為黃文雅、黃炎、黃樹枝，並無業
    主為黃氏宗親祭祀公業之記載，且被告亦未提出任何足資證
    明系爭土地於日據時期為黃氏宗親祖產之證據，則被告等人
    空言主張系爭土地為黃氏宗親所有，自難遽予採信。　　
　㈡系爭土地上之建物為何人所建造？　　
  ⒈系爭土地西南側有如雲林縣斗六地政事務所110年8月18日土
    地複丈成果圖（即附圖）所示編號Ａ部分面積38.06平方公尺
    之木石磚造平房及編號Ｈ部分面積189.99平方公尺之木石磚
    造平房（即門牌號碼雲林縣○○市○○路0號房屋）；系爭土地
    西北側有如附圖所示編號Ｉ部分面積334.55平方公尺之木石
    磚造平房、編號Ｂ部分面積38.79平方公尺之木石磚造平房、
    編號Ｄ部分面積59.54平方公尺之木石磚造平房（即門牌號碼
    雲林縣○○市○○路0號房屋）；系爭土地東側有如附圖所示編
    號Ｃ部分面積59.16平方公尺之木石磚造平房、編號Ｆ部分面
    積100.07平方公尺之木石磚造平房、編號Ｅ部分面積72.84平
    方公尺之木石磚造平房、編號Ｇ部分面積126.48平方公尺之
    木石磚造平房（即門牌號碼雲林縣○○市○○路0號房屋），為
    兩造所不爭執，並經本院會同兩造勘驗現場及囑託雲林縣斗
    六地政事務所測量屬實，復為被告所不爭執，有勘驗筆錄及
    雲林縣斗六地政事務所繪製之土地複丈成果圖附卷可憑，堪
    信為真實。　　
  ⒉經查，門牌號碼：雲林縣○○市○○里○○0號房屋，其中如附圖所
    示編號Ａ部分，是由陳讚出資建造。編號Ｃ、Ｆ、Ｇ部分是由許
    金盛出資建造。編號Ｅ部分是由陳歹、陳曾甚出資建造，業
    據被告許啟謀、許啟權到庭陳述明確（見本院卷一第108頁
    、本院卷二第171頁）。門牌號碼：雲林縣○○市○○里○○0號房
    屋，是由黃坤圳、黃來成出資建造完成，業據被告黃朝武到
    庭陳述明確（見本院卷一第108頁）。門牌號碼：雲林縣○○
    市○○里○○0號房屋，是由黃添行出資建造完成，業據被告黃
    天財、黃信忠、黃文遠到庭陳述明確（見本院卷一第107、1
    08頁）。
　⒊而門牌號碼雲林縣○○市○○里○○0號房屋之納稅義務人為黃萬來
    、黃朝嘉、黃朝武、陳秀麗、黃來成，折舊年數為45年、10
    年、62年、59年；門牌號碼雲林縣○○市○○里○○0號房屋之納
    稅義務人為黃添行，折舊年數為46年、62年；門牌號碼雲林
    縣○○市○○里○○0號房屋之納稅義務人為陳曾甚管理人陳讚、
    許啟權，折舊年數為62年，此有雲林縣稅務局房屋稅籍證明
    書在卷可稽。
　⒋綜上所陳，堪認門牌號碼雲林縣○○市○○里○○0號房屋，係由訴
    外人陳讚、陳歹、陳曾甚、許金盛出資建造完成；另門牌號
    碼雲林縣○○市○○里○○0號房屋，係由黃坤圳、黃來成出資建
    造完成；又門牌號碼：雲林縣○○市○○里○○0號房屋，則係由
    黃添行出資建造完成之事實。　
　㈢系爭土地上建物之事實上處分權人為何人？
　⒈門牌號碼：雲林縣○○市○○里○○0號房屋（即附圖所示編號Ａ、Ｃ
    、Ｆ、Ｇ、Ｅ建物），其中如附圖所示編號Ａ部分，是由陳讚出
    資建造。編號Ｃ、Ｆ、Ｇ部分是由許金盛出資建造。編號Ｅ部分
    是由陳歹、陳曾甚出資建造，已如前述。而陳讚已於99年12
    月19日死亡，陳讚之全體繼承人為被告陳賴賞、陳美玲、陳
    振茂、陳振邦、林文廣、林子杰、林子琪，有陳讚除戶謄本
    、繼承系統表、全體繼承人之戶籍謄本在卷可稽。另許金盛
    已於87年12月5日死亡，許金盛之全體繼承人為被告黃許英
    茹、許蕊、許啓謀、許啓權、陳怡吟、陳怡君、陳亮佑、陳
    亮宏、許瓊予，有許金盛除戶謄本、繼承系統表、全體繼承
    人之戶籍謄本在卷可稽。而陳歹已於40年7月11日死亡，陳
    曾甚已於48年11月7日死亡，陳歹、陳曾甚之全體繼承人為
    被告黃許英茹、許蕊、許啓謀、許啓權、陳怡吟、陳怡君、
    陳亮佑、陳亮宏、許瓊予、張明輝、管昭容、陳賴賞、陳振
    茂、陳美玲、陳振邦、林文廣、林子杰、林子琪，有除戶謄
    本、繼承系統表、全體繼承人之戶籍謄本在卷可稽。據上，
    如附圖所示編號Ａ建物之事實上處分權人為被告陳賴賞、陳
    美玲、陳振茂、陳振邦、林文廣、林子杰、林子琪。如附圖
    所示編號Ｃ、Ｆ、Ｇ建物之事實上處分權人為黃許英茹、許蕊
    、許啓謀、許啓權、陳怡吟、陳怡君、陳亮佑、陳亮宏、許
    瓊予。如附圖所示編號Ｅ建物之事實是處分權人為被告黃許
    英茹、許蕊、許啓謀、許啓權、陳怡吟、陳怡君、陳亮佑、
    陳亮宏、許瓊予、張明輝、管昭容、陳賴賞、陳振茂、陳美
    玲、陳振邦、林文廣、林子杰、林子琪，應堪認定。
　⒉門牌號碼雲林縣○○市○○里○○0號房屋（即附圖所示編號Ｈ建物
    ），係由黃坤圳、黃來成出資建造完成，而黃坤圳已於104
    年1月2日死亡，黃來成已於85年11月8日死亡，黃來成、黃
    坤圳之全體繼承人為被告黃萬來、劉黃秀葉、黃俊傑、黃信
    慧、黃偵棋、黃朝嘉、黃朝武、王群武、王瑞騰、張隆華、
    張家齊，為兩造所不爭執，並有黃來成、黃坤圳除戶謄本、
    繼承系統表、繼承人之戶籍謄本在卷可稽。另被告黃朝武辯
    稱：陳秀麗有出資購買上開建物之事實上處分權，業據其提
    出稅籍證明書為證，復為原告所不爭執，則如附圖所示編號
    Ｈ建物之事實上處分權人為被告黃萬來、劉黃秀葉、黃俊傑
    、黃信慧、黃偵棋、黃朝嘉、黃朝武、王群武、王瑞騰、張
    隆華、張家齊、陳秀麗，應堪認定。
　⒊門牌號碼：雲林縣○○市○○里○○0號房屋（即附圖所示編號Ｄ、Ｉ
    、Ｂ建物），則係由黃添行出資建造完成，而黃添行已於100
    年1月1日死亡，黃添行之全體繼承人為被告黃信行、黃信忠
    、黃秋香、余黃麗花、黃文遠、黃秋蘭、黃惠靖、林月香、
    林蜜、林錦生、林錦標、林錦章、林芯妍，為兩造所不爭執
    ，並有黃添行除戶謄本、繼承系統表、繼承人之戶籍謄本在
    卷可稽，則如附圖所示編號Ｄ、Ｉ、Ｂ建物之事實上處分權人
    為被告黃信行、黃信忠、黃秋香、余黃麗花、黃文遠、黃秋
    蘭、黃惠靖、林月香、林蜜、林錦生、林錦標、林錦章、林
    芯妍等人，應堪認定。
　㈣系爭土地上之建物占有系爭土地是否屬於無權占有？被告等
　　人所提出之「立字」、「圓滿和解書」、「協議書」是否為
　　被告等人有權占用系爭土地之正當權源？
  ⒈被告雖辯稱：系爭土地於重劃前係分割自雲林縣○○市○○○段○○
    ○○段000 地號土地（下稱258地號土地），258地號土地為黃
    氏宗親祭祀公業之土地，渠等均為黃氏子孫，有權使用系爭
    土地云云，並提出「立字」、「陳情書」、「圓滿和解書」
    、「協議書」、「同意書」等文件為證，然為原告所否認，
    經查，被告所提出上開「立字」、「陳情書」、「圓滿和解
    書」等文件均無黃樹枝或黃三之簽名或蓋章，難認黃樹枝、
    黃三已同意上開文件之內容。至「協議書」上雖蓋有黃樹枝
    及黃三之印文，惟原告已否認其為真正，而被告亦未舉證證
    明該印文確為真正，且協議書所記載之土地並未包含258地
    號土地，要難遽認258地號土地已經黃三、黃樹枝贈與黃氏
    宗親祭祀公業，況贈與之標的為何，涉及雙方之權利義務甚
    鉅，實無可能未於協議書中詳細載明。被告上開辯解，實難
    遽予採憑。至被告雖提出「同意書」（見本院卷一第97頁）
    主張其等所有之房屋係有權占用使用系爭土地等語，惟查，
    觀之被告所提出之「同意書」，其上固記載：「茲同意斗六
    鎮林子頭258號建地一部份給黃坤圳先生興建房屋，特立同
    意書為據，同意書人：黃炳楠，住○○○○鎮○○里00號，中華民
    國65年1月16日」等語，惟上開同意書上並無黃炳楠先生之
    簽名或蓋章，且為原告所否認，尚難遽認同意書確係黃炳楠
    本人所出具，則被告辯稱：系爭土地之前所有權人黃炳楠已
    同意黃坤圳於系爭土地上興建房屋云云，自難遽予採信。至
    被告許啟謀辯稱：之前原告母親黃炳楠的太太在我們小時候
    每個月都有來收租金每月300元或600元等語，為原告所否認
    ，此外，被告許啟謀就原告之被繼承人黃炳楠之配偶有向渠
    等收取租金乙節，並未舉證以實其說，其上開辯解，要難遽
    予採信。　　　　
　⒉被告另辯稱：被告等人共有之建物自建築迄今，已4、50年以
    上等語。經查，按請求權，因十五年間不行使而消滅。但法
    律所定期間較短者，依其規定，民法第125條固有明文。惟
    已登記之不動產所有人之回復請求權，無民法消滅時效規定
    之用，業經司法院大法官會議釋字第107號解釋有案。查系
    爭土地現登記為原告所有，有土地登記謄本在卷可按，系爭
    土地既為已登記之不動產，揆諸上開說明，原告依民法第76
    7 條規定對被告等人提起本件訴訟，自無民法第125 條消滅
    時效規定之適用。是被告等人辯稱：被告等之建物占用系爭
    土地已4、50年以上云云，並不影響原告依法請求被告等拆
    屋還地之權利。 
  ㈤原告請求被告等人拆除系爭土地上之建物及將系爭土地返還
　　原告，有無理由？
  ⒈按所有人對於無權占有或侵奪其所有物者，得請求返還之；
    對於妨害其所有權者，得請求除去之，民法第767 條前段、
    中段分別定有明文。又原告以無權占有為原因，提起返還所
    有物之訴，被告爭執兩造間存有契約關係，非無權占有為抗
    辯者，被告即應就其占有權源之存在負舉證責任（最高法院
    98年度台上字第863號判決意旨參照）。而房屋之拆除為事
    實上之處分行為，僅所有人或有事實上處分權之人，始有拆
    除之權能，而未經保存登記建物之讓與，雖因不能為移轉登
    記，致不能為不動產所有權之讓與，但受讓人與讓與人間如
    無相反之約定，應認為讓與人已將該建物之事實上處分權讓
    與受讓人。是請求他人拆除未經保存登記之建物者，並不以
    該房屋之原始建造人即其原始所有人為限，亦得以就該未保
    存登記建物有事實上處分權之人，作為其請求對象。
　⒉查系爭土地上如附圖所示編號Ａ建物為被告陳賴賞、陳美玲、
    陳振茂、陳振邦、林文廣、林子杰、林子琪等人共有；如附
    圖所示編號Ｃ、Ｆ、Ｇ建物為被告黃許英茹、許蕊、許啓謀、
    許啓權、陳怡吟、陳怡君、陳亮佑、陳亮宏、許瓊予共有；
    如附圖所示編號Ｅ建物為被告黃許英茹、許蕊、許啓謀、許
    啓權、陳怡吟、陳怡君、陳亮佑、陳亮宏、許瓊予、張明輝
    、管昭容、陳賴賞、陳振茂、陳美玲、陳振邦、林文廣、林
    子杰、林子琪共有；如附圖所示編號Ｈ建物為被告黃萬來、
    劉黃秀葉、黃俊傑、黃信慧、黃偵棋、黃朝嘉、黃朝武、王
    群武、王瑞騰、張隆華、張家齊、陳秀麗共有；如附圖所示
    編號Ｄ、Ｉ、Ｂ建物為被告黃信行、黃信忠、黃秋香、余黃麗
    花、黃文遠、黃秋蘭、黃惠靖、林月香、林蜜、林錦生、林
    錦標、林錦章、林芯妍共有，已如前述，原告為系爭土地之
    所有權人，而被告等人繼承自陳讚、許金盛、陳歹、陳曾甚
    、黃來成、黃坤圳、黃添行之未保存登記建物坐落在系爭土
    地上，被告等人既未能舉證證明其有何占有使用系爭土地之
    法律權源，顯為無權占用系爭土地，原告自得本於所有權請
    求被告除去其侵害，將系爭土地上之地上物拆除後，並將該
    部分土地交還原告。
　㈥從而，原告依民法第767 條規定，請求被告黃信行、黃信忠
    、黃秋香、余黃麗花、黃文遠、黃秋蘭、黃惠靖、林月香、
    林蜜、林錦生、林錦標、林錦章、林芯妍應將系爭土地上如
    雲林縣斗六地政事務所110年8月18日土地複丈成果圖所示編
    號Ｄ部分面積59.54平方公尺地上物、編號Ｉ部分面積334.55
    平方公尺地上物、編號Ｂ部分面積38.79平方公尺地上物拆除
    ，並將該部分土地返還原告；及請求被告黃萬來、劉黃秀葉
    、黃俊傑、黃信慧、黃偵棋、黃朝嘉、黃朝武、王群武、王
    瑞騰、張隆華、張家齊、陳秀麗應將系爭土地上如雲林縣斗
    六地政事務所110年8月18日土地複丈成果圖所示編號Ｈ部分
    面積189.99平方公尺地上物拆除，並將該部分土地返還原告
    ；及請求被告陳賴賞、陳美玲、陳振茂、陳振邦、林文廣、
    林子杰、林子琪將系爭土地上如雲林縣斗六地政事務所110
    年8月18日土地複丈成果圖所示編號Ａ部分面積38.06平方公
    尺地上物拆除，將該部分土地返還原告；被告黃許英茹、許
    蕊、許啓謀、許啓權、陳怡吟、陳怡君、陳亮佑、陳亮宏、
    許瓊予、張明輝、管昭容、陳賴賞、陳振茂、陳美玲、陳振
    邦、林文廣、林子杰、林子琪將系爭土地上如雲林縣斗六地
    政事務所110年8月18日土地複丈成果圖所示編號Ｅ部分面積7
    2.84平方公尺地上物拆除，將該部分土地返還原告；被告黃
    許英茹、許蕊、許啓謀、許啓權、陳怡吟、陳怡君、陳亮佑
    、陳亮宏、許瓊予將系爭土地上如雲林縣斗六地政事務所11
    0年8月18日土地複丈成果圖所示編號Ｇ部分面積126.48平方
    公尺地上物、Ｆ部分面積100.07平方公尺地上物、Ｃ部分面積
    59.16平方公尺地上物拆除，將該部分土地返還原告，為有
    理由，應予准許。
  ㈦又兩造陳明願供擔保請准宣告假執行及免為假執行，經核於
    法並無不合，爰分別酌定相當擔保金額併宣告之。
　㈧本件事證已臻明確，被告等人雖請求調閱系爭土地於日據時
    代之土地登記簿，並聲請傳喚證人黃炳松以瞭解被告等人之
    建築物當時環境及時空背景下之適法性，惟經本院審酌後均
    對判決之結果不生影響，爰不再調查及傳喚，併此敘明。　
五、訴訟費用負擔之依據：民事訴訟法第78條、第85條第1項。
中　　華　　民　　國　　111 　年　　8 　　月　　25　　日
                  民事第二庭    法  官  冷明珍

以上正本係照原本作成。
如對本判決上訴，須於判決送達後20日內向本院提出上訴狀。如
委任律師提起上訴者，應一併繳納上訴審裁判費。
中　　華　　民　　國　　111 　年　　8 　　月　　25　　日
                                書記官　黃佑怡